【裁判字號】    97,消債更更,2
【裁判日期】    980310
【裁判案由】    更生事件
【裁判全文】
臺灣板橋地方法院民事裁定           97年度消債更更字第2號
聲  請  人  甲○○原名吳孟真.
代  理  人  劉師婷律師
上列聲請人依消費者債務清理條例聲請更生事件，本院裁定如下
：
    主      文
更生及保全處分之聲請均駁回。
聲請費用由聲請人負擔。
    理      由
一、按「聲請更生或清算不合程式或不備其他要件者，法院應以
    裁定駁回之，但其情形可以補正者，法院應定期間先命補正
    」，消費者債務清理條例第8 條定有明文；又「債務人對於
    金融機構因消費借貸、自用住宅借款、信用卡或現金卡契約
    而負債務，在聲請更生或清算前，應提出債權人清冊，以書
    面向最大債權金融機構請求協商債務清償方案，並表明共同
    協商之意旨。」、「債務人與金融機構協商成立者，不得聲
    請更生或清算。但因不可歸責於己之事由，致履行顯有重大
    困難者，不在此限。」、「本條例施行前，債務人依金融主
    管機關協調成立之中華民國銀行公會會員，辦理消費金融案
    件無擔保債務協商機制與金融機構成立之協商，準用前項之
    規定。」，亦為同條例第151 條第1 項、第5 項、第6 項所
    分別規定甚明。故無論債務人係依該條例所成立之協商或依
    前開銀行公會債務協商機制所成立之協商，非有不可歸責於
    己之事由，致履行顯有重大困難者，不得聲請更生或清算，
    債務人應受已成立協商之拘束，不得任意毀諾成立之協商，
    債務人於債務清償方案協商成立後，僅得於其後發生情事變
    更，致該協商成立之方案履行有重大困難，且係因不可歸責
    於己之事由所生者為限，始能依上開法條但書之規定聲請更
    生或清算，用以避免債務人任意毀棄已成立之協商，濫用更
    生或清算之裁判上債務清理程序，合先敘明。
二、本件聲請人依消費者債務清理條例聲請更生，其陳述略以：
    聲請人所負債務總額新臺幣（下同）1,169,814 元（聲請人
    聲明保留債權人清冊中，關於金融債權人之現存實際債權數
    額，全體債權人應提供債權證明，計算資料及聲請人已償還
    之金額如何抵充各項名目，俾供聲請人核對正確債權數額）
    ，資產總值約200,000 元，前曾依金融主管機關協調成立之
    中華民國銀行公會會員辦理消費金融案件無擔保債務協商機
    制，與最大債權機構香港上海匯豐銀行達成協商，因聲請人
    依協商結果每月應清償28,553元，但當時每月收入不穩定，
    每月之收入扣除每月依協商結果應清償之金額，聲請人無法
    生活，導致毀諾，事後聲請人與部分債權銀行達成協議，目
    前每月清償金額共約22,500元；又聲請人依協商結果每月應
    清償28,553元，嗣後聲請人一再與銀行協商每期應清償金額
    由28,553元降至22,896元，當時僅口頭協議，並未簽立契約
    書。聲請人95年間每月薪水約29,000元，每月必要支出約17
    ,911 元 ，僅剩約11,000元，聲請人必須時常向公司預支薪
    水或向親友借錢支付協商清償金頭，嗣後兩份工作皆因此原
    因而離職，導致聲請人95年11、12月失業收入中斷。96年後
    聲請人需每天做兩份工作薪水共約27,OOO元，且此兩份工作
    可預支薪水金額不高及親友可借錢者減少，薪水扣除每月應
    清償金額，聲請人無法維持生活，導致96年9 月毀諾。已向
    公司多次預支薪水償還銀行債務，極擔心因此再度失去工作
    ，聲請人結婚2 年多，家中長輩不斷給予生育壓力，亦開始
    計畫懷孕生子，嗣後必然有扶養、教育小孩的經濟壓力，生
    活必要支出也將會大幅增加，因此聲請更生，使日後經濟生
    活得以勉強維持。因聲請裁定准予更生。並提出戶籍謄本、
    財政部臺灣省北區國稅局財產歸屬資料清單、財政部臺灣省
    北區國稅局綜合所得稅各類所得資料清單、債權人清冊、財
    團法人金融聯合徵信中心當事人綜合信用報告、勞工保險被
    保險人投保資料、無擔保債務還款計畫、協議通知書、優惠
    利率分期申請書、協議書、渣打國際商業銀行股份有限公司
    信用卡／信用貸款帳款低利分期償還同意書、繳款收據、財
    產及收入狀況說明書、2091-GU 號自用小客車行車執照、各
    類所得扣繳暨免扣繳憑單、凌晨造型沙龍在職證明書、統一
    發票、石油氣費收據、電費收據、自來水費收據、電信費收
    據、使用牌照稅繳款書、有線電視費收據、存摺、勞工保險
    及全民健康保險費收據、房屋租賃契約書等影本為證據。
三、經查：
（一）聲請人於提出本件更生之聲請前，曾於95年7 月13日依金
      融主管機關協調成立之中華民國銀行公會會員辦理消費金
      融案件無擔保債務協商機制，與最大債權機構香港上海匯
      豐銀行達成協商，此有聲請人所提出之協議書影本在卷可
      稽（見本院卷第9 頁反面），則聲請人所提本件更生之聲
      請，自須符合上開法條規定之「不可歸責於己之事由致履
      行顯有重大困難」要件，其聲請方屬適法。
（二）聲請人主張其因協商之時，協商結果金額於其收入扣除必
      要支出後即已無法負擔，致有不可歸責於自己之事由而不
      能繼續履行前述與最大債權銀行所達成之協商條件等情，
      經本院通知聲請人所陳報之已知債權人表示意見結果分別
      陳稱，債務人前與最大債權銀行成立協商後，於96年8 月
      起即不再依約繳款，經催告後，於96年10月2 日判定毀諾
      ，債務人於此期間如期履行14期，卻選擇於消費者債務清
      理條例公佈後施行前一個月毀諾，是否確實有履行顯有重
      大困難，非無疑問，依照債務人所提任職於鈞饌小吃店及
      凌晨造型沙龍，每月收入約27,000元，依照其各類所得扣
      繳暨免扣繳憑單所示，債務人於96年1 月3 日起任職於凌
      晨造型沙龍，可知債務人工作穩定，並無收入不穩定情事
      ，債務人並未提出新生事實證明其收入減少或支出增加，
      依照債務人提出之支出總計17,911元，及毀諾後與部分銀
      行達成協議每月清償22,500元，合計每月支出40,411元，
      處於入不敷出之狀況，然債務人除於協商期間繳款正常外
      ，於毀諾後亦正常履行與各債權銀行之個別協商，可知其
      真實收入與陳報不符，應請命債務人陳報真實收入狀況，
      債務人為汽車、保險等費用支出應非必要費用，且債務人
      雖已毀諾，並已與部分債權銀行議定個別協商債務清償方
      案，仍得按銀行公會理監事聯席會第9 屆第5 次會議通過
      之決議，對於債務協商毀諾之債務人，將提供其「個別協
      商一致性方案」，即債務人得向95年公會協商機制成立時
      與客戶簽約之行庫即香港上海匯豐銀行（非現在欠款最多
      之金融機構）再次聲請協議，此方案最長得提供180 期0
      利率，如與其達成協議，即可執與最大債權銀行之協議書
      向其他債權銀行出示影本，要求其他債權銀行以「個別協
      商一致性方案」處理，包括原已簽約之債權銀行亦可重新
      簽立新約，即比照最大債權銀行所提供之還款方案還款；
      依照債務人之消費明細多為代償其他銀行信用卡款、預借
      現金，非全屬日常生活所需，足認其消費行為有浪費或其
      他投機行為致其財產顯然減少並負擔過重之債務；故以債
      務人所提出更生之聲請，不符消費者債務清理條例第151
      條規定，請依同條例第8 條規定予以駁回各等語。
（三）本件聲請人雖提出其財產及收支狀況說明書，臚列其支出
      之項目及金額，然觀其所列支出均屬於其前與最大債權金
      融機構香港上海匯豐銀行成立協商前業已存在之事實，並
      非於其與最大債權金融機構香港上海匯豐銀行成立協商後
      方發生之新事實；故難以認定其於與債權金融機構成立協
      商後，始發生不可歸責於己之事由，致使其履行協商方案
      具有重大之困難而無法繼續履行之事實，聲請人主張其有
      不可歸責於己之事由而不能繼續履行前已與最大債權金融
      機構成立之協商條件一節，尚無可採，其聲請自不符消費
      者債務清理條例第151 條第5 項、第6 項之規定。
四、綜上所述，聲請人依消費者債務清理條例聲請更生，並不合
    法定程式，聲請並不合法，自應以裁定駁回其聲請。至於聲
    請人另聲請為保全處分部分，因其更生之聲請被駁回而無命
    保全處分之必要，應將該部分聲請併予駁回。另聲請人如尚
    認原協商條件超過其負擔能力，自仍尚得依照前述主管機關
    指導銀行公會提出之個別協商一致性方案與債權銀行再次協
    商調整變更協商內容，以解決聲請人對於金融機構所負之債
    務問題；又聲請人所提出之更生方案草案，並未獲得債權人
    之同意，倘經法院裁定准予更生，但其更生方案未經債權人
    會議可決或經法院裁定認可者，依消費者債務清理條例第61
    條、第65條第1 項規定，法院應同時以裁定開始清算程序，
    本件聲請人是否願捨更生程序而逕以清算程序解決債務問題
    ，仍有究明必要，自亦不宜於債權人已表明不認同其所提更
    生方案草案之時，即准予聲請人更生；均附此說明。
五、依消費者債務清理條例第8 條、第15條，民事訴訟法第95條
    、第78條，裁定如主文。
中    華    民    國    98    年    3     月    10    日
                  民事第一庭  法  官  許瑞東
上為正本係照原本作成。
如不服本裁定，應於裁定送達後10日內，以書狀向本院提出抗告
，並繳納抗告費新臺幣1千元。
中    華    民    國    98    年    3     月    10    日
                              書記官  賴玉芬


司法院資訊處製作；財團法人民間司法改革基金會備份。
